【裁判字號】    96,上更(一),179
【裁判日期】    970325
【裁判案由】    損害賠償
【裁判全文】
臺灣高等法院民事判決               96年度上更(一)字第179號
上  訴  人  甲○○
            乙○○
共      同
訴訟代理人  莊勝榮律師
被  上訴人  丙○○
訴訟代理人  陳錦隆律師
上列當事人間因損害賠償事件，上訴人對於中華民國95年4月21
日臺灣臺北地方法院94年度訴字第5818號第一審判決提起上訴，
經最高法院第一次發回更審，本院於97年3月11日言詞辯論終結
，判決如下：
  主  文
原判決關於命上訴人乙○○連帶登報道歉部分及命其負擔訴訟費
用之裁判廢棄。
上開廢棄部分，被上訴人在第一審之訴駁回。
上訴人甲○○之上訴駁回。
原判決命上訴人甲○○登報道歉部分，刊登位置更正為自由時報
頭版刊頭右側五公分×七公分範圍一天；刊登內容更正為如附表
二所示。
第一、二審（確定部分除外）及發回前第三審訴訟費用上訴人甲
○○負擔二分之一，餘由被上訴人負擔。
  事實及理由
一、被上訴人起訴主張：上訴人等自民國（下同）89年8月起屢
    屢不實指摘被上訴人有詐欺、侵占及活動法院等行為（詳如
    兩造不爭之事實），已散播於多數人，嚴重損害其名譽，顯
    係故意不法侵害被上訴人之人格權，核屬共同侵權行為，被
    上訴人自得依民法第185條第1項及第195條第1項規定，請求
    上訴人等應連帶賠償被上訴人新臺幣（下同）500萬元之精
    神慰撫金，並將如附件一所示道歉啟事刊登於自由時報頭版
    1天之判決等情。原審判命上訴人等應連帶給付被上訴人100
    萬元本息及連帶將附件一所示道歉啟事刊登於自由時報頭版
    1天，並駁回被上訴人其餘之訴。被上訴人就其敗訴部分未
    據聲明不服，業已確定，惟於本院補充上訴人甲○○於94年
    10月28日向陳水扁總統攔路陳情，當場指稱被上訴人侵占公
    司6億8,000萬元，及甲○○在95年5月18日在工商時報第一
    版刊登「緊急陳情」指稱：「前國票證券公司總經理丙○○
    詐欺侵占前大發證券公司股東股票約值6億8,000萬元之案（
    士林地檢、和股、94偵字第1942號），被告謝家得因事證明
    確而遭限制出境」此亦屬公然貶損被上訴人人格在社會上之
    評價，而侵害被上訴人之人格權及名譽之事實上陳述。上訴
    人等則就其敗訴部分，提起上訴，經本院前審判命僅甲○○
    應給付被上訴人60萬元，並將原審判決命上訴人等須連帶登
    報道歉部分予以廢棄駁回。嗣被上訴人不服，提起第三審上
    訴，經最高法院廢棄發回關於被上訴人請求命上訴人等連帶
    登報道歉之訴，從而本件未經確定部分，即本院審理範圍為
    被上訴人請求命上訴人等連帶登報道歉之部分。而被上訴人
    對於上訴人等之上訴，則聲明：(一)上訴駁回；(二)第二審及發
    回前第三審訴訟費用由上訴人連帶負擔。
二、(一)甲○○則以：伊於91年間對被上訴人提出詐欺罪之告訴，
    乃被上訴人於79年間操作股票失利，致資金周轉不靈，詎被
    上訴人竟稱係大發證券股份有限公司（下稱大發公司）發生
    財務危機，使該公司之法人股東長宏投資股份有限公司（下
    稱長宏公司）及泰安投資股份有限公司（下稱泰安公司）陷
    於錯誤，分別將其所持有之大發公司股份1,983,000股與1,2
    00,000股，當時市價為1億3,000餘萬元之股票交付予被上訴
    人，其他股東亦陷於錯誤而將當時市價5億5,000萬元之大發
    公司股票交付予被上訴人，共計6億8,000萬元。又長宏公司
    交付被上訴人股票之時間分別為80年10月28日、同月30日、
    同年11月1日及同月15日，然自長宏公司最後交付股票日同
    月15日起，至伊於89年8月15日及90年10月12日向臺北地方
    法院檢察署（下稱臺北地檢署）及士林地方法院檢察署（下
    稱士林地檢署）告發止，均未逾10年追訴權時效，詎承辦該
    案之檢察官竟以逾10年追訴權時效為由而為不起訴處分，經
    伊以發現新事實、新證據為由提出告發，檢察官始認未逾10
    年追訴權時效而偵辦在案。另伊向有關單位陳情，受陳情之
    單位或立委均屬特定，並無散佈於眾之情形，自無妨害被上
    訴人之名譽。況伊於偵查中稱被上訴人詐欺6億8,000萬元亦
    有根據。至訴外人林介山原為臺北市調處處長，並承辦被上
    訴人詐欺6億8,000萬元之案件，然其退休後竟為國票證券公
    司顧問，伊檢舉其介入活動及被上訴人以國票証券公司顧問
    費20萬元收買，均屬可公受評之事，並未妨害被上訴人之名
    譽，而訴外人陳慧遊原為總統官邸之總管，卸任後擔任台揚
    投信公司（原名國票投信公司）之董事長，伊向總統及其夫
    人陳情，亦為向特定單位陳情，且為憲法第16條規定所保障
    之請願權，並未妨害被上訴人之名譽。至伊與立法委員劉文
    雄召開記者會，並於翌日經中國時報報導，然伊於該記者會
    上並未發言，立法委員劉文雄如何發言，自與伊無涉。另伊
    自國防醫學院畢業，現無工作，被上訴人請求之慰撫金，顯
    屬過高等語，資為抗辯。(二)乙○○辯以：伊於81年4月15日
    前為長宏公司之財務經理，並不知悉被上訴人指稱之90年11
    月13日信函，亦未在該信函蓋章。且該函乃在邀請林華德了
    解事件原委，係由甲○○及周弘宗二人送至林華德處，與伊
    無關。另被上訴人稱伊與甲○○於94年8月17日及同年9月22
    日函國票金融控股公司董事陳天貴，然該函並無伊之簽名，
    亦與伊無關。至伊與甲○○於94年6月20日函總統夫人吳淑
    珍，並於同年8月10日函總統陳水扁，稱被上訴人與翁明堂
    等犯下6億餘元詐欺案一事，對象均屬特定，並無散佈於眾
    ，妨害被上訴人名譽情形。況伊等所陳述之內容，均有相當
    理由確信其為真實，其中包括檢察官之偵查卷證及當時雜誌
    之相關報導，依司法院大法官會議釋字第509號解釋意旨，
    自不能以誹謗罪相繩，且伊所為陳情，已符合刑法第311 條
    第1款及第3款規定之誹謗罪免責事由，並未妨害被上訴人名
    譽。況被上訴人已遭士林地檢署限制出境，足見伊並非空言
    指摘。另伊自國立成功大學畢業，目前任職於中央氣象局，
    惟經濟狀況並非良好，被上訴人請求之精神慰撫金，顯然過
    高等語。並共同於本院上訴聲明：(一)原判決關於命上訴人連
    帶將道歉啟事刊登於自由時報頭版1天之判決廢棄；(二)上廢
    棄部分，被上訴人在第一審之訴駁回；(三)第一、二審訴訟費
    用由被上訴人負擔。
三、兩造不爭之事實：
    (一)甲○○於89年8月19日向民主進步黨中央黨部檢舉被上訴
      人於87年至88年間擔任大發公司總經理，挪用該公司資金
      約5億元，並以詐欺及作假帳方式，侵占泰安公司財產約3
      億3,000萬元，另詐欺及侵占長宏公司所持有之大發公司
      股份1,983,000股與泰安公司股份1,200,000股。
    (二)甲○○並以上開檢舉函向立法委員何嘉榮檢舉。
    (三)上訴人等於90年11月13日，具名向訴外人國際票券金融股
      份有限公司（下稱國票公司）董事長林華德指稱被上訴人
      涉嫌非法向該公司股東騙取6億3,000萬元股票、作假帳侵
      占3億3,000萬元與侵占債務人還款1億元。
    (四)甲○○於92年2月12日向立法委員陳建銘陳情被上訴人於
      80年10月30日詐欺及侵占大發公司股東之股票約7億元，
      且向原法院對被上訴人提出恐嚇取財之告訴。
    (五)甲○○於93年7月1日，向金管會檢舉並副知臺灣證券交易
      所董事長吳乃仁及向法務部部長陳定南指稱，被上訴人及
      林華德共同詐欺及侵占大發公司股東款項6億8,000萬元。
    (六)甲○○與立法委員劉文雄於93年8月5日召開記者會，致翌
      日中國時報刊登「立委促查不法掏空針對大發證券掏空等
      案，要求金管會與司法檢調單位必須立即調查大發證券與
      國票證券等有關不法事證」。
    (七)甲○○於94年4月18日，向行政院長謝長廷指摘被上訴人
      於77年至87年間任職大發公司之總經理，向股東騙取股票
      6億8,000萬元。
    (八)上訴人等於94年6月20日函總統夫人吳淑珍，指稱被上訴
      人與林華德及翁明堂之共同詐欺，與陳建隆於第一金控犯
      下500億元之ADR詐騙案，另與林華德及葉素菲犯下博達案
      ，現計畫發行國票金控20億元之ADR案犯罪。
    (九)上訴人等於94年8月10日函總統陳水扁，指稱被上訴人與
      翁明堂等犯下6億餘元詐欺案，其罪證確鑿而偵辦5年未結
      ，係被上訴人賄賂臺北市調處處長林介山為其活動檢調官
      員所致。
    (十)上訴人等於94年8月17日及同年9月22日函國票金融控股公
      司董事陳天貴，指稱去除心術不正之被上訴人，始能確保
      國票集團之營運正常，甲○○並於同月30日向金管會主任
      委員龔照勝、國票金控董事長陳哲芳、洪三雄等14人、士
      林地檢署檢察長吳陳鐶、檢察官吳維雅陳情，副本抄送總
      統、行政院長、立法院長、國民黨主席、法務部長及高等
      法院檢察署（下稱高檢署）檢察長，指稱被上訴人侵占長
      宏公司股東股款1億3,000萬元．且參與博達公司掏空案與
      第一金控海外釋股弊案之幕後操作。
四、兩造爭執要旨：(一)上訴人之行為是否構成侵權行為？(二)上訴
    人之行為如構成侵權行為，被上訴人請求登報道歉有無理由
    ？茲分述之。
    (一)上訴人之行為有一部分不構成侵害名譽之侵權行為，有一
      部分則構成：
      1.不構成侵權名譽之部分：
        經查，本件上訴人就前述兩造不爭事實中之(一)～(五)及(七)
        ～(十)係上訴人甲○○一人或與上訴人乙○○共同去函上
        開機關、單位、總統、總統夫人、立法委員或公司或私
        人檢舉投訴等情，其指稱被上訴人涉有詐欺侵占及活動
        檢調單位與法院等行為，無非是上訴人認為被上訴人任
        職於訴外人大發公司期間有詐欺6億8,000萬元之情事，
        惟查上訴人去函所述各情，不論消息來源及根據如何，
        均係冀望相關單位或相關人等本乎其權責或關係，就所
        投訴、陳情或檢舉之事實予以查明或交由權責單位查明
        澄清。投訴、陳情、檢舉或告發均係法定權利，自難謂
        其行為，係屬不法。上訴人此部分，並不構成妨害名譽
        之侵權行為，應可認定。
      2.構成侵害名譽之部分：
        按「除表現主文之訴訟標的外，法院於判決理由中就訴
        訟標的以外之重要爭點，本於當事人辯論之結果已為判
        斷時，除顯然違背法令或當事人已提出新訴訟資料，足
        以推翻原判斷之情形外，於同一當事人就該重要爭點所
        提起之訴訟中，法院及當事人就該已經法院判斷之重要
        爭點法律關係，皆不得為任何相反之判斷或主張，始符
        民事訴訟法上之誠信原則」（最高法院88年度台上字第
        557號判決、88年度台上字第2230號判決參照）。經查
        ：
        (1)被上訴人主張甲○○與立法委員劉文雄於93年8月5日
          召開記者會即前述兩造不爭事實(六)，要求金管會及司
          法檢調機關查明大發證券公司掏空等案，翌日中國時
          報並刊登此事。及94年10月28日甲○○利用陳水扁總
          統出席嘉義竹崎鄉椪柑節之機會，當面攔路向陳總統
          陳情，並意圖散布於眾，以台語向在場群眾及各家新
          聞媒體前不實指稱：「國票的總經理丙○○，侵占我
          們公司6億8,000萬，士林地檢署都不辦，市調處處長
          林介山及總統府秘書陳慧遊介入，致使士林地檢署都
          不辦這個案子」等語，經當日電視晚間新聞報導播報
          等情，為甲○○所不否認，並有被上訴人所提出之中
          國時報93年8月6日財經要聞B2版剪報影本乙紙、中天
          電視台晚間新聞節錄錄影光碟一片及擷取之畫面照片
          一紙在卷足憑（本院前審卷143-146頁）。甲○○抗
          辯上開立法委員劉文雄記者會時，甲○○在旁未發言
          ，劉文雄提出質疑，報紙予以刊載，與上訴人無涉。
          另向陳總統攔路陳情，所述丙○○侵占公司6億8.000
          萬元，現場電視台及其他新聞媒體非甲○○通知到場
          ，自無意圖散布於眾之意圖，且94年10月28日陳情內
          容，非原審起訴範圍，本院不得審究云云。惟查：
          a.依甲○○所提出之立法委員劉文雄記者招待會上新
            聞稿記載「79年大發證券丙○○見股市活絡，即盜
            開公司支票向外調借巨額現金做丙種違法業務，大
            賺利息及價差，嗣後因股市大跌，未即時將客戶斷
            頭賣出，致虧損3億5,000萬元，另遭營業員蔡中森
            盜走丙墊款1億3,500萬元，丙○○等人詐稱公司財
            務危機損失6億8,000萬元（另灌水2億元），逼迫
            不明內情、擔心公司倒閉的董監事，將所持有大發
            股票借給丙○○，謝某出售獲利6億8,000萬元，名
            為解救公司免於倒閉（其中包括向股東收取大發證
            券股票9,586張，泰安投資公司7,000張），實則解
            救自己財務危機並獲取暴利」（本院前審卷135頁
            ）。甲○○亦自承該新聞稿係其口述後由立法委員
            劉文雄整理出來（本院前審卷149頁背面筆錄）。
            因此，甲○○雖在旁未發言，但其假立法委員之手
            ，散布該新聞稿於媒體刊登，使不特定之第三人得
            以共見共聞，核其新聞稿內容亦足以貶損被上訴人
            人格在社會之評價。甲○○今復不能舉證以證明該
            新聞稿之內容屬真，自屬侵害被上訴人名譽。又游
            東雄未參與此記者會，為被上訴人所不否認。故游
            東雄當無在此共同侵害被上訴人名譽。
          b.至於甲○○向陳總統攔路陳情時，週遭媒體甚多，
            此應為甲○○所得知之事實，此媒體雖非甲○○約
            而至。但其明知媒體甚眾，竟當場指稱被上訴人侵
            占公司6億8,000萬元，此亦屬公然貶損被上訴人人
            格在社會上之評價，而侵害被上訴人之人格權。被
            上訴人此部分主張，自屬可採。雖甲○○抗辯，此
            部分在原審未起訴云云。然被上訴人既未變更訴訟
            標的，而僅再補充侵害名譽之事實上陳述，依民事
            訴訟法第256條第1款之規定，要無不合，本院自得
            併予審理。
        (2)被上訴人復提出95年5月18日工商時報第1版影本一份
          （本院前審卷79頁），甲○○主張在上開工商時報所
          刊登「緊急陳情」，內稱：「前國票證券公司總經理
          丙○○詐欺侵占前大發證券公司股東股票約值6億
          8,000萬元之案（士林地檢、和股、94年偵字第1942
          號) ，被告丙○○因事證明確而遭限制出境」等語，
          與前揭不起訴處分書相互對照，足以證明上訴人張世
          明所刊登「緊急陳情」指摘被上訴人詐欺侵占，顯為
          其素來一貫之訴訟外手段，藉以損害被上訴人之名譽
          。查被上訴人因該案遭限制出境，此雖為被上訴人所
          不否認事實。又該啟事係在上開檢察官於95年6月1日
          不起訴處分前所刊登，觀其刊登部分內容雖係恐該案
          一拖5年，「時效即將因刑法第83條之修正而完成」
          而向士林地檢署檢察官、高檢署檢察長、法務部長、
          行政院長陳情。惟該案即仍在檢察官偵查中，事實真
          象有待釐清，但甲○○竟在上開報章公然刊登如上「
          .... 丙○○詐欺、侵占.... 事證明確，而遭限制出
          境... 」啟事，使不特定之第三人得以共見共聞，此
          詐欺、侵占事證明確之措詞用語，顯足以貶損丙○○
          在社會上之評價，是甲○○此部分行為當已構成侵害
          被上訴人之名譽，甲○○否認侵害被上訴人名譽，自
          無可取。又此部分本院得併予審理，理由同上。
        (3)甲○○雖復抗辯：其所檢舉之事項均與公共利益有關
          ，且為保護合法之利益，又屬可受公評之事，當不構
          成侵害名譽云云。但甲○○迄今尚不能舉證證明所檢
          舉之事確為真實，且為保護合法之利益，而善意為之
          。況所檢舉之事，均屬投資企業體內部之私法糾葛，
          顯與公共利益無關，故甲○○就此所辯，要無可取。
        (4)甲○○因侵權行為應賠償被上訴人60萬元本息部分，
          業經判決確定，本院95年度上字第398號判決就該部
          分，並無顯然違背法令情形，甲○○亦未提出新訴訟
          資料，足以推翻原判斷，就該部分侵權行為之認定，
          自生爭點效。本院依相同證據，亦為相同認定，張世
          明成立侵權行為。
      3.基上，被上訴人主張上訴人甲○○不法侵害其名譽，足
        堪認定，至於上訴人乙○○未參與其事，無侵害被上訴
        人名譽之情事。
    (二)被上訴人請求上訴人甲○○登報道歉有理由：
      按不法侵害他人之名譽者，被害人雖非財產上之損害，亦
      得請求賠償相當之金額，其名譽被侵害者，並得請求回復
      名譽之適當處分，民法第195條第1項定有明文。又回復名
      譽之方法、性質上屬損害賠償之回復原狀，其回復之方式
      與範圍自應斟酌妨害名譽情形及名譽受損之程度，為適當
      之處分，而登報道歉不失為回復名譽之適當方法。本件被
      上訴人之名譽遭上訴人甲○○侵害，已如上述，本院認除
      已判決確定上訴人甲○○應賠償被上訴人精神慰撫金60萬
      元外，其登報道歉仍屬必要。上訴人抗辯：聯合報已於95
      年4月26日刊登上訴人本案一審敗訴之新聞，足以回復名
      譽，無再刊登於自由時報必要云云，惟查：報紙刊登敗訴
      消息究與上訴人之道歉有別，本件仍有登報道歉必要。
五、綜上所述，本件被上訴人依侵權行為之法則請求上訴人甲○
    ○將附件二之道歉啟事刊登於自由時報頭版刊頭右側5公分
    ×7公分範圍一天，為無不當，原審判決，予以准許，核無
    不合，上訴人甲○○聲明上訴，指摘原判決此部分不當，聲
    明廢棄改判為無理由，應予駁回上訴。至於上訴人乙○○並
    無侵害被上訴人名譽之情事，已如前述，原審失察，遽予判
    命上訴人乙○○應與上訴人甲○○連帶登報道歉，尚有未洽
    ，上訴人乙○○上訴論旨，指摘原判決此部分不當，聲明廢
    棄改判，為有理由，爰將原判決此部分廢棄改判。
六、本件事證已臻明確，兩造其餘之攻防方法，經審酌後，認與
    判決結果無影響，無庸逐一論述，併此敘明。
七、據上論結，本件甲○○之上訴為無理由，乙○○之上訴為有
    理由，依民事訴訟法第449條第1項、第450條、第78條，判
    決如主文。
中    華    民    國    97    年    3     月    25    日
                  民事第十五庭
                      審判長法  官  林恩山
                            法  官  黃國忠
                            法  官  郭松濤
正本係照原本作成。
兩造如不服本判決，應於收受送達後20日內向本院提出上訴書狀
，其未表明上訴理由者，應於提出上訴後20日內向本院補提理由
書狀（均須按他造當事人之人數附繕本）上訴時應提出委任律師
或具有律師資格之人之委任狀；委任有律師資格者，另應附具律
師資格證書及釋明委任人與受任人有民事訴訟法第466條之1第1
項但書或第2項（詳附註）所定關係之釋明文書影本。
中    華    民    國    97    年    3     月    25    日
                            書記官  方素珍
附註：
民事訴訟法第466條之1（第1項、第2項）：
對於第二審判決上訴，上訴人應委任律師為訴訟代理人。但上訴
人或其他法定代理人具有律師資格者，不在此限。
上訴人之配偶、三親等內之血親、二親等內之姻親，或上訴人為
法人、中央或地方機關時，其所屬專任人員具有律師資格並經法
院認為適當者，亦得為第三審訴訟代理人。
附件一：
                道  歉  啟  事
    本人前因再三不實指摘丙○○先生詐欺、侵占及活動法院，
嚴重損害丙○○先生之名譽，謹此鄭重道歉，藉資澄清。
                                      甲○○
                                      乙○○
                                            敬啟
附件二：
                道  歉  啟  事
    本人前因再三不實指摘丙○○先生詐欺、侵占及活動法院，
嚴重損害丙○○先生之名譽，謹此鄭重道歉，藉資澄清。
                                      甲○○
                                            敬啟


司法院資訊處製作；財團法人民間司法改革基金會備份。
